【裁判字號】    96,訴,294
【裁判日期】    970423
【裁判案由】    交還土地等
【裁判全文】
臺灣屏東地方法院民事判決               96年度訴字第294號
原      告  丁○○
即反訴被告
訴訟代理人  丙○○
                      之2
            陳純青律師
被      告  甲○○
即反訴原告              號7樓.
            乙○○
被告兼共同  戊○○
訴訟代理人
上列當事人間交還土地等事件，本院於民國97年4 月9 日言詞辯
論終結，判決如下：
    主  文
被告應將坐落屏東縣內埔鄉○○○段二四八之二地號土地上如附
圖所示Ａ部分面積二０五二平方公尺之檳榔樹連同該部分土地交
還原告。
原告其餘之訴駁回。
訴訟費用由被告負擔百分之五十七，餘由原告負擔。
本判決命被告給付部分，原告預以新臺幣肆拾壹萬零肆佰元為被
告供擔保後得假執行；被告如以新臺幣壹佰貳拾參萬壹仟貳佰元
為原告供擔保後，得免為假執行。
原告其餘假執行聲請駁回。
反訴原告之訴及假執行聲請均駁回。
反訴訴訟費用由反訴原告負擔。
    事實及理由
壹、程序方面：
    按「訴狀送達後，原告不得將原訴變更或追加他訴。但有下
    列各款情形之一者，不在此限：三擴張或減縮應受判決事項
    之聲明者。」民事訴訟法第255 條第1 項第3 款定有明文。
    本件反訴原告之反訴起訴請求金額原為新臺幣（下同）75萬
    元，嗣於審理中減縮金額為67萬5 百元，合於前揭法條規定
    ，自得准許，合先說明。
貳、實體方面：
甲、本訴部份：
一、原告起訴主張：
(一)、坐落屏東縣內埔鄉○○○段248 地號土地，土地分割前原為
    被告甲○○、乙○○及訴外人李正吉所共有，嗣因李正吉所
    有上開土地之應有部分經本院民事執行處以92年度執字第15
    640 號清償債務強制執行事件中查封拍賣後，由訴外人范盛
    楠於民國93年1 月20日拍定取得。其後范盛楠訴請裁判分割
    上開土地，經法院判決分割結果，共分割成同段248 地號土
    地分歸被告甲○○所有，同段248 之1 地號土地分歸被告乙○○所有，同段248 之2 地號土地（下稱系爭土地）則分歸
    范盛楠所有。原告則於95年1 月6 日向范盛楠購買系爭土地
    全部，嗣於同年5 月30日又將系爭土地應有部分3 分之1出
    賣予范盛楠，而於96年12月18日再由原告買回取得系爭土地
    之全部所有權。而在本院前開強制執行程序中，分割前之同
    段248 地號土地當時因由被告在分管位置占用並種植檳榔樹
    ，故在拍賣公告中載明為不點交，故原告雖買得系爭土地，
    迄今仍由被告繼續共同占用，並種植檳榔樹及採收果實。
(二)、按不動產之出產物，尚未分離者，為該不動產之部分，民法
    第66條第2 項定有明文。且按系爭地上茶樹、桐樹等未與土
    地分離前為土地之一部分並非附合於土地之動產而成為土地
    之重要成分，與民法第811 條至第815 條所定之情形無一相
    符，則上訴人依同法第816 條規定訴求被上訴人返還不當得
    利，自難謂合（最高法院64年度台上字第2739號判例意旨可
    資參照）。又按物之構成部分除法律有特別規定外，不得單
    獨為物權之標的物，未與土地分離之樹木，依民法第66條第
    2 項之規定，為土地之構成部分，與同條第1 項所稱之定著
    物為獨立之不動產者不同，故向土地所有人購買未與土地分
    離之樹木，僅對於出賣人有砍伐樹木之權利，在未砍伐以前
    未取得該樹木所有權，即不得對於更自出賣人或其繼承人購
    買該樹木而砍取之第三人，主張該樹木為其所有（最高法院
    32年度上字第6232號判例意旨可資參照）。不動產之出產物
    尚未分離者，為該不動產之部分，民法第66條第2 項有明文
    規定，某甲等在某乙所有地內侵權種植其出產物，當然屬於
    某乙所有，如果該項出產物經某甲等割取，即不能謂某乙未
    因其侵權行為而受損害（最高法院31年度上字第952 號判例
    意旨可資參照）。而原告向范盛楠購買系爭土地時，其上檳
    榔樹既已存在，且未與系爭土地分離，依上開法律規定及判
    例意旨，系爭土地上之檳榔樹自屬原告所有，被告未經原告
    同意且無正當權源，竟無權占用系爭土地並採收檳榔果實。
    為此，原告本於所有權人之地位，爰依民法第767 條之規定
    ，請求被告返還所占用之系爭土地及其上檳榔樹與原告。
(三)、此外，范盛楠係拍定李正吉所有原同段248 地號土地之應有
    部分，應有部分並不限於共有土地特定部份，而係及於共有
    土地每一點，且本院民事執行處在拍賣公告中載明「共有土
    地分管不明」，故無點交，另因土地上之檳榔樹為土地之一
    部分，本即無需另為查封。依民法第66條第2 項之規定，范
    盛楠既買受原同段248 地號土地之應有部分，而與被告甲○○、乙○○同為土地共有人，該土地上之檳榔樹自屬范盛楠
    及被告甲○○、乙○○所共有。嗣後原同段248 地號土地經
    判決分割確定，范盛楠單獨取得系爭土地之所有權，系爭土
    地上之檳榔樹自屬范盛楠所有，原告再向范盛楠購買系爭土
    地，系爭土地上之檳榔樹自亦屬原告所有。並於本院聲明：
    1.被告應將坐落屏東縣內埔鄉○○○段248 之2 地號土地上
    如附圖所示Ａ部分面積2052平方公尺之檳榔樹連同整筆土地
    交還原告。2.願供擔保請准宣告假執行。
(四)、對被告抗辯之陳述：
    被告戊○○自承種植檳榔樹，並巡視有無人破壞系爭土地；
    被告甲○○、乙○○將系爭土地上之檳榔樹出租予訴外人邱
    新榮耕作，並簽立農作物租賃契約書，且被告甲○○、乙○○遠居北部，事實上與第三人間之上開租賃契約均由被告戊○○處理，足見被告3 人對系爭土地均有管理力，而均為占
    有人。又上開租賃契約係事後補簽，且未經公證、時間也已
    經超過。另被告前於系爭土地臨國有土地及道路一端即東側
    設置鐵柱欄杆以阻原告進入，嗣於臺灣屏東地方法院檢察署
    96年度他字第559 號案件偵查中，被告始拆除鐵柱欄杆，然
    被告仍阻原告使用系爭土地，甚至於系爭土地前國有土地立
    牌禁止進入系爭土地，是被告雖僅於系爭土地上如附圖所示
    編號Ａ部分土地上種植檳榔樹，惟被告事實上係就系爭土地
    全部為管領。
二、被告則以：
(一)、原同段248 地號土地為被告甲○○、乙○○及李正吉所共有
    ，並以籬笆為界，各自分管至少50年，被告於其分管土地上
    種植檳榔樹，李正吉則於其分管土地上設有豬舍、水塔及車
    棚等。嗣後李正吉之債權人向本院聲請對其所有上開土地之
    應有部分強制執行，因本院92年度執字第15640 號強制執行
    事件中，僅查封拍賣李正吉所有上開土地之應有部分，並不
    包括其上地上物在內，本院民事執行處在拍賣公告中使用情
    形亦載明「不點交」、備註欄第四點並記載：本件拍賣土地
    係拍賣應有部分，又共有土地分管不明，現由共有人種植，
    拍定後不點交等語，而范盛楠僅繳交上開土地應有部分之價
    金，雖原告其後向范盛楠承買系爭土地，實無權要求土地以
    外之權利。又范盛楠以本院93年度訴字第276 號請求分割共
    有物時，除訴請裁判分割土地外，對地上物歸屬並無半點著
    墨，而系爭土地分割之後，已經會同地政人員訂立界樁，交
    付原告使用，被告並未阻撓原告使用系爭土地，故原告起訴
    請求被告交還土地及其上地上物，並無理由，而原告真正目
    的係為占有被告甲○○、乙○○於上開分管土地上所種植的
    檳榔，惟原告並未支付對價，卻要求被告給付檳榔樹之權利
    ，其訴為無理由。
(二)、原同段248 地號土地拍定前，被告甲○○、乙○○已將上開
    部分土地出租予邱新榮，並簽立農作物租賃契約書，現系爭
    土地係由承租人邱新榮使用，被告並無占用系爭土地，而被
    告戊○○僅是巡視系爭土地有無人破壞。另系爭土地上如附
    圖所示編號Ａ部分土地上之檳榔樹，乃系爭土地分割前由被
    告戊○○及其夫種植，之後將之贈與被告甲○○、乙○○，
    現檳榔樹則是由承租人邱新榮使用等語置辯。並於本院聲明
    ：1.駁回原告之訴及假執行之聲請；2.如受不利之判決，願
    供擔保請准宣告免為假執行。
乙、反訴部份：
一、反訴原告主張：分割前之同段248 地號土地原為李正吉與反
    訴原告甲○○、乙○○所共有，並約定分管位置至少已50年
    ，嗣因李正吉所有上開土地之應有部分經本院執行處查封拍
    賣後，由范盛楠拍定取得，並僅繳納上開土地應有部分之價
    金。嗣後范盛楠以原同段248 地號土地為共有物，且李正吉
    所分管之土地無可供通行使用之道路為由，訴請分割共有物
    ，經法院判決確定，將部分反訴原告所分管之土地即系爭土
    地分割與范盛楠，作為通行使用之道路，但並未將系爭土地
    上之檳榔樹歸屬於范盛楠，范盛楠僅取得系爭土地之所有權
    並未包括土地上之檳榔樹，故范盛楠再將系爭土地出賣反訴
    被告，自不包括系爭土地上之檳榔樹，系爭土地上之檳榔樹
    仍為反訴原告所有。為此，爰依不當得利之規定，反訴被告
    應賠償系爭土地上之檳榔樹價值，而檳榔樹經兩造會算共為
    大棵447 棵，依據兩造協議之鑑估價格每棵新臺幣（下同）
    1,500 元計算得出總金額應為67萬5 百元，為反訴被告應補
    償之金額，並於本院反訴聲明：(一)反訴被告應給付反訴原告
    67萬5 百元；(二)願供擔保請准宣告假執行。
二、反訴被告則以：依民法第66條第2 項規定，土地分割時，地
    上物隨同土地移轉，系爭土地上之檳榔樹既屬反訴被告所有
    ，自不生反訴被告需補償反訴原告之問題，反訴原告請求反
    訴被告補償系爭土地上之檳榔樹價值，顯屬無據。其次，反
    訴被告取得系爭土地上檳榔樹之所有權係基於法律上的規定
    而取得，乃屬有法律上的原因，並非無法律上原因而取得，
    不構成不當得利，反訴原告請求賠償或補償檳榔樹價值於法
    並無依據，且共有土地分割，分割之後存在於他人分得土地
    上之建物尚屬無權占有，而應拆除，不得請求任何賠償，絕
    無反訴原告檳榔樹存在於分割之後反訴被告取得土地上，得
    請求反訴被告賠償之理。並聲明：如判決主文第6項所示。
丙、兩造不爭執事項：
一、坐落屏東縣內埔鄉○○○段248 地號土地，原屬被告甲○○
    、乙○○及訴外人李正吉共有，嗣因李正吉之債權人聲請對
    其所有上開土地之應有部分查封拍賣，而由范盛楠拍定。其
    後范盛楠訴請裁判分割，經法院判決分割後登記為屏東縣內
    埔鄉○○○段248 地號土地分歸被告甲○○所有，同段248
    之1 地號土地分歸被告乙○○所有，同段248 之2 地號之系
    爭土地則分歸范盛楠所有。原告於95年1 月6 日向范盛楠購
    買系爭土地，嗣於同年5 月30日將其系爭土地中應有部分3
    分之1 出賣范盛楠，再於96年12月18日買回而取得全部所有
    權。
二、原告所有系爭土地上如屏東縣潮州地政事務所97年1 月24日
    屏潮地二字第0960011981號函所附複丈成果圖所示編號Ａ部
    分面積2052平方公尺土地上之檳榔樹，現合計其數量為大棵
    447 株。（見本院卷第80頁之陳報狀）
三、第二項之檳榔樹如需補償或賠償，同意每棵之價格依據本院
    92年度執字第15640 號民事執行卷第39頁建昌不動產鑑定股
    份有限公司之鑑估報告書之檳榔樹價格為標準。
丁、兩造爭執事項：
一、原告所有系爭土地上如附圖所示編號Ａ部分面積2052平方公
    尺土地上之檳榔樹是否先前為被告戊○○種植，並贈與被告
    甲○○、乙○○？現檳榔樹之所有權屬何人所有？
二、原告請求被告返還上開土地及檳榔樹有無理由？
三、反訴原告乙○○、甲○○請求反訴被告賠償系爭土地上之檳
    榔樹價值有無理由？
戊、本訴部分：茲就爭執事項一及二，分述本院見解如下：
一、原告所有系爭土地上如附圖所示編號Ａ部分面積2052平方公
    尺土地上之檳榔樹是否先前為被告戊○○種植，並贈與被告
    甲○○、乙○○？現檳榔樹之所有權屬何人所有？
    經查，原告所有系爭土地上，如附圖所示編號Ａ部分面積20
    52平方公尺土地上之檳榔樹，係被告分管使用原共有土地時
    ，由被告戊○○與其夫共同種植後，贈與被告甲○○、乙○○2 人，之後被告甲○○、乙○○再將之出租邱新榮，現仍
    由邱新榮收取檳榔等情，為被告所自承在卷，並據提出租賃
    契約書在卷可憑（見本院卷第117 頁、第40頁），而被告等
    人占用系爭土地如附圖所示編號Ａ部分，面積合計2052平方
    公尺，並在其上種有檳榔樹447 棵等情，亦經本院會同兩造
    勘驗現場，及囑託屏東縣潮州地政事務派員會同勘驗，有本
    院勘驗筆錄、現況圖、複丈成果圖、現況照片附卷足憑（分
    見本院卷第91-94 頁、第101-102 頁、第13頁），是系爭土
    地上如附圖所示編號Ａ部分面積合計2052平方公尺之土地，
    乃被告戊○○與其夫先因共有土地分管而占用種植檳榔樹44
    7 棵，再將檳榔樹贈與被告甲○○、乙○○2 人，可堪認定
    屬實。
二、原告請求被告返還上開土地及檳榔樹有無理由？
(一)、其次原告主張被告無權占用系爭土地上，並在如附圖所示編
    號Ａ部分，面積2052平方公尺土地上種有檳榔樹，故應將檳
    榔樹連同整筆土地交還原告云云，並提出財政部國有財產局
    臺灣南區辦事處函為證，然查，如附圖所示編號Ａ部分面積
    2052平方公尺土地上之檳榔樹為被告種植一事，被告並未爭
    執，亦如前述，則本件尚待查明者，僅為被告是否占用整筆
    土地或僅為Ａ部分，以及系爭土地上檳榔樹之所有權歸屬何
    人？而查被告究竟有無占用整筆系爭土地之情，經本院勘驗
    現場之結果，被告占用系爭土地之情形，是僅在如附圖所示
    Ａ部分種有檳榔樹，並在檳榔園四週圍以鐵絲網等情，此經
    本院勘驗屬實，有本院勘驗筆錄可參，且被告亦陳稱分割前
    ，種有檳榔樹之部分即是原分管使用之位置，其等已在該處
    耕作達50年之久等語，顯見被告等於系爭土地分割前後，所
    占用之部分應僅有種植檳榔樹之Ａ部分，原告主張其等占用
    整筆土地，即與被告占用現況不符，至於原告提出之財政部
    國有財產局南區辦事處函文（見本院卷第126 頁），亦僅足
    說明被告占用內埔鄉○○○段958 地號之國有土地之情況，
    該處將如何處理之說明，僅依該函文之內容，並無法推論出
    被告有使用系爭整筆土地之事實，此外原告並未就被告係占
    用整筆系爭土地一事，舉證證明之，是被告占用系爭土地之
    面積，僅足認是種植檳榔樹之Ａ部分而已。
(二)、再查，系爭土地上如附圖所示編號Ａ部分面積2052平方公尺
    之檳榔樹所有權究竟歸屬何人？
  1.按「不動產之出產物，尚未分離者，為該不動產之部分。」
    民法第66條第2 項定有明文。次按「物之構成部分，除法律
    有特別規定外，不得單獨為物權之標的物。未與土地分離之
    樹木，依民法第六十六條第二項之規定，為土地之構成部分
    ，與同條第一項所稱之定著物為獨立之不動產者不同。故土
    地所有人保留未與土地分離之樹木，而將土地所有權讓與他
    人時，僅對於受讓人有砍伐樹木之權利，不得對於更自受讓
    人受讓所有權之第三人，主張其有獨立之樹木所有權。」最
    高法院著有29年上字第1678號判例可資參照。又按法院拍賣
    債務人之土地所有權全部，如未保留地上物之砍伐權（收取
    權），則包括未分離之地上產物在內，惟執行法院在拍賣前
    宜將出產物一併估價，以維護債務人之權益，是以，現行實
    務上執行法院於拍賣之際多將土地上之作物（出產物）另為
    估價出售，然此作法並非承認土地上之出產物即享有單獨所
    有權，僅是基於維護債務人利益而一併鑑估換價出售，故不
    應以執行法院將出產物另予估價拍賣，即認土地上之地上物
    享有單獨所有權，合先說明。
  2.經查，系爭土地上如附圖所示編號Ａ部分之檳榔樹，原告係
    經由買賣取得系爭土地所有權，而系爭土地所有權之演變已
    如前開不爭執事項一所示，亦為兩造所不爭執，而原告亦自
    承其當初購買系爭土地時，范盛楠是將檳榔樹一併估價出售
    ，是以，參照前開說明，系爭土地如附圖所示編號Ａ部分雖
    原為被告因共有分管而占用種植檳榔樹，然該部分土地既已
    因土地分割結果成為范盛楠所有土地，則土地上之地上出產
    物依法亦屬土地之一部分，而歸土地所有權之人所有，嗣後
    范盛楠再行出售予原告，則系爭土地上之檳榔樹自同歸屬原
    告所有，被告雖抗辯其享有單獨所有權，應屬對法令之誤解
    ，是以系爭土地上如附圖所示編號Ａ部分之檳榔樹應屬原告
    所有甚明。
(三)、綜上所述，系爭土地上之檳榔樹既歸屬原告所有，而被告甲○○、乙○○分割前即為共有人並在如附圖所示編號Ａ部分
    種有檳榔樹，現仍出租他人收取租金，被告戊○○則是代為
    巡視照顧之人，可認其等均對系爭土地仍有占用之事實，又
    被告等均無法證明有何正當權源可占用如附圖所示編號Ａ部
    分之土地及檳榔樹，則原告依據民法第767 條規定，訴請被
    告共同將占用系爭土地如附圖所示編號Ａ部分面積2052平方
    公尺土地連同地上檳榔樹交還原告，自屬有據，應予准許；
    逾此部分之請求，於法無據，為無理由，應予駁回。
(四)、兩造分別陳明願供擔保，聲請宣告假執行或免為假執行，於
    原告勝訴部分，均核與法律規定相符，爰分別酌定相當之擔
    保金額宣告之；至原告敗訴部分，其訴既經駁回，其假執行
    聲請亦失所依附，應併予駁回之。
己、反訴部分：
    兩造不爭執事項已如前述，茲就反訴原告主張之爭執事項：
    反訴原告乙○○、甲○○請求反訴被告賠償系爭土地上之檳
    榔樹價值有無理由？分述本院見解如下：
    經查，反訴原告主張系爭土地上如附圖所示編號Ａ部分面積
    2052平方公尺土地之檳榔樹共計447 棵，原告取得檳榔樹所
    有權為不當得利，應賠償其等所受損失67萬5 百元云云，惟
    按，不當得利之要件須為無法律上原因而受利益致他人受有
    損害，而此得利與受損害間有相當因果關係，始足當之。而
    反訴原告在系爭土地上如附圖所示編號Ａ部分所種植之檳榔
    樹447 棵，如依據本院92年度執字第15640 號執行卷所為鑑
    估價值計算，合計應如反訴原告所主張之67萬5 百元，此為
    反訴被告所未爭執，然其僅以並無不當得利等語置辯。而反
    訴被告取得系爭土地上之檳榔樹係因買賣及基於法律規定而
    取得，亦如上述，則其雖有取得檳榔樹之利益，惟乃屬有法
    律上原因而取得，是以本件反訴被告之受益與反訴原告之受
    損害間，難認有何相關連，反訴原告依據不當得利訴請反訴
    被告賠償或補償其損害共計67萬5 百元，於法即有不符，其
    訴為無理由，應予駁回；反訴原告陳明願供擔保准予假執行
    之聲請，因反訴之駁回而失所依附，應併予駁回之。至反訴
    原告實際受損害部分應就實際受有利益者訴請賠償之，附此
    敘明。
庚、本件事證已臻明確，兩造其餘主張、陳述及立證方法，經核
    於判決不生影響，爰不逐一論列，附此敘明。
據上論結：原告之訴為一部有理由，一部無理由，反訴原告之訴
為無理由，依民事訴訟法第78條、第79條、第85條第1 項前段，
第390 條第2 項、第392 條第2 項，判決如主文。
中    華    民    國    97    年    4     月    23    日
                  民事第一庭  審判長法  官  徐美麗
                                    法  官  張以岳
                                    法  官  潘快
正本係照原本作成。
如不服本判決，應於收受送達後二十日內向本院提出上訴書狀，
其未表明上訴理由者，應於提出上訴後二十日內向本院補提理由
書狀（均須按他造當事人之人數附繕本）
                                書記官  李勝群
中    華    民    國    97    年    4     月    23    日


司法院資訊處製作；財團法人民間司法改革基金會備份。
